【裁判字號】    98,訴,414
【裁判日期】    981231
【裁判案由】    損害賠償
【裁判全文】
臺灣臺北地方法院民事判決               98年度訴字第414號
原      告  乙○○
訴訟代理人  周建才律師
被      告  美商花旗銀行股份有限公司
法定代理人  甲○○
訴訟代理人  賴盛星律師
複  代理人  程才芳律師
            劉淑琴律師
上列當事人間損害賠償事件，本院於民國98年12月24日言詞辯論
終結，判決如下：
    主  文
原告之訴及假執行之聲請均駁回。
訴訟費用由原告負擔。
    事 實 及 理 由
甲、程序方面：
    美商花旗銀行股份有限公司依企業併購法申請分割，將部分
    營業、資產及負債分割予花旗（台灣）商業銀行股份有限公
    司，業經行政院金融監督管理委員會98年7月17日金管銀外
    字第09800316561號函核准在案，花旗（台灣）商業銀行股
    份有限公司依民事訴訟法第176條規定聲明承受訴訟，並提
    出公司營利事業登記證為憑，經核無不合，應予准許。
乙、實體方面：
壹、原告起訴主張：
    原告前向被告申請使用信用卡，並由被告先後提供卡號0000
    -000000-0000之大來信用卡（下稱系爭大來卡）、卡號0000
    -0000-0000-0000之VISA信用卡及卡號0000-0000-0000-0000
    之MASTER信用卡供原告使用。詎原告於97年5月中旬發現系
    爭大來卡無法使用，經查詢後得知原告尚有刷付之消費金額
    逾期未付，而遭被告強制停用，惟原告向被告反應並無此事
    ，應係被告繳款之資訊記錄登載有誤，並多次請被告查實後
    取消強制停用，但被告均未理會，又陸續將上開VISA及MAST
    ER卡先後停用。經原告向財團法人金融聯合徵信中心（下稱
    聯徵中心）調閱資料結果，發現被告註記系爭大來卡為「強
    制停用、欠款繳清、欠款結清日期97/5/21」，始知係因遲
    繳97年1月14日刷卡金額新台幣（下同）1,132元、97年2月
    10日刷卡金額4,085元所致，惟原告未曾收受被告寄發之系
    爭大來卡月結單或催繳通知，亦未向被告申請電子帳單，被
    告未盡善良管理人注意義務，未按期寄發交易明細及繳款通
    知書予原告，顯已違反大來信用卡約定條款（下稱系爭條款
    ）第5條第1項及第11條之約定。另依系爭條款第20條第1項
    第3款及同條第2項第2款之約定，被告須事先通知或催繳，
    倘原告在第2期仍未繳款，被告方能不經通知直接停止原告
    使用系爭大來卡之權利，但被告並未通知或向原告催繳，自
    不得以連續2期未繳款而強制停卡。況原告於97年5月21日接
    到被告電話通知後，當日即繳清款項，被告仍停用系爭大來
    卡，並通知聯徵中心註記強制停卡，已使原告於聯徵中心內
    之信用記錄不良，除致使其他發卡銀行通知原告停用該行信
    用卡外，亦影響原告債信評比，造成債權銀行預知可能提前
    解約，及不願接受原告申請貸款等情，對原告資金週轉影響
    甚鉅，侵害原告之信用權及名譽權不可謂不重大，原告自得
    請求被告賠償非財產上之損害300萬元。爰依民法第184條第
    項前段、第195條或民法第227條、第227條之1等規定，請求
    法院擇一為有利之判決等語。並聲明：(一)被告應向聯徵中心
    註銷於97年5月21日將系爭大來卡強制停用與欠費繳清之紀
    錄；(二)被告應給付原告300萬元及自起訴狀繕本送達被告之
    翌日（即97年10月9日）起至清償日止，按年息5％計算之利
    息；(三)第二項願供擔保，請准宣告假執行。
貳、被告抗辯：
    原告於96年8月20日向被告申請使用電子帳單，依信用卡電
    子月結單服務同意書（花旗銀行/花旗〈臺灣〉銀行/大來公
    司信用卡客戶已註冊電子月結單者適用，下稱系爭同意書）
    第2條至第4條、第6條約定，原告申請電子月結單服務後，
    被告核發供原告使用之信用卡（包含系爭大來卡）皆同時適
    用電子月結單服務，已取代實體月結單，且電子月結單通知
    係由電腦及網路連線自動寄發，被告一寄發電子月結單通知
    即視為已送達原告，原告即應依電子月結單通知自行連結被
    告網路銀行網站以閱覽月結單內容。故原告於97年1月14日
    及97年2月10日分別使用系爭大來卡刷卡消費1,132元及4,08
    5元後，被告當月即以電子郵件寄發月結單通知原告於次月1
    0日前繳款，因原告屆期未清償，被告復又按月（即97年3
    月、97年4月、97年5月）寄發電子月結單通知原告尚有「上
    期應付帳款未繳」及有「逾期滯納金應繳」，並於97年5月9
    日寄發催繳通知書，要求原告立即支付以免影響原告使用信
    用卡之權利，但原告均未繳款，被告始依系爭條款第20條、
    第21條之約定，於97年5月20日寄發停卡通知書予原告，並
    向聯徵中心通報關於原告逾期未繳款及強制停卡情事。又原
    告直至97年5月21日始繳清系爭大來卡欠款，依行政院金融
    監督管理委員會（下稱金管會）94年1月27日金管銀(二)字第
    0940001447號函所示：「……但款項未繳之強制停卡資料，
    未清償者，自停卡發生日起揭露7年；已清償者，自清償日
    起揭露6個月，但最長不超過自停卡發生日起7年」等內容觀
    之，原告逾期未還款而遭停卡一事仍應揭露至97年11月21日
    止，而不得要求被告在原告繳清之際立即取消註記。另原告
    要求被告通知聯徵中心取消註記後，被告即同意將聯徵中心
    之「強制停用：欠款繳清」更改為「一般停用」，並無完全
    不予理會等語，資為抗辯。並聲明：(一)原告之訴及其假執行
    之聲請均駁回；(二)如受不利判決，願供擔保，請准宣告免為
    假執行。
參、兩造不爭執之事項：
１、原告前向被告申請使用信用卡，並由被告提供卡號0000-000
    0-0000-0000之VISA信用卡及卡號0000-0000-0000-0000之MA
    STER信用卡供原告使用。原告復於96年8月20日透過電話向
    被告公司之理財專員申請使用上開VISA信用卡、MASTER信用
    卡之電子月結單服務，有上開信用卡、列印之電腦檔案資料
    在卷可稽（見本院卷第10-11、114-117頁）。
２、原告於82年6月間向被告申請使用系爭大來卡後，曾分於97
    年1月14日、97年2月10日使用該卡刷卡消費1,132元及4,085
    元。嗣被告以原告連續二期未繳清上開刷卡消費款項為由，
    依系爭條款第20條第1項第3款之約定，於97年5月20日寄發
    停卡通知書予原告，並通知聯徵中心註記「強制停用：欠款
    繳清。欠款結清時間：97/5/21」，有卡號0000-000000-000
    0之大來信用卡、財團法人金融聯合徵信中心當事人綜合信
    用報告、花旗大來卡月結單（結帳日97/1/20、97/2/20、97
    /6/20）、大來信用卡約定條約、停用通知書在卷可稽（見
    本院卷第9、17-22、39-40、44-47、105頁）。
肆、得心證之理由：
一、本件原告起訴主張其未向被告申請電子帳單，被告卻在未寄
    發系爭大來卡月結單或催繳通知之情形下，即以連續二期未
    繳款為由對原告強制停卡，致原告於聯徵中心內之信用記錄
    不良，侵害原告之信用權及名譽權等語；被告則以前揭情辭
    置辯，是本件兩造所爭執者，在於：被告處理系爭大來卡帳
    單，是否違反善良管理人之注意義務，因而致原告信用受損
    ，受有非財產損害而得請求被告賠償？茲審究如下：
(一)、本件原告主張其僅透過電話向被告公司之理財專員申請使用
    VISA信用卡及MASTER信用卡之電子月結單服務，被告卻未再
    寄發系爭大來卡之實體月結單或催繳通知予原告以供繳款云
    云。惟查，依系爭同意書第2條第3項約定：「『電子月結單
    通知』服務係指本公司（即被告）於客戶依本同意書約定方
    式註冊後，按月於該客戶之本公司所有信用卡結帳日之後，
    經由電腦及網路連線，透過網際網路傳輸方式，以電子郵件
    訊息提醒客戶當月月結單已產生，並請客戶自行登錄本公司
    網路銀行網路瀏覽、下載及列印，但本公司網路銀行網站因
    維修、網路問題或其他原因而暫時無法提供客戶瀏覽、下載
    及列印電子月結單者，客戶同意應聯絡本公司客服人員處理
    ，如客戶不聯絡本公司人員處理，則本行對無法提供電子帳
    單瀏覽及列印服務所造成客戶之損害不負任何責任。」及第
    3條第1項約定：「客戶得以其網路使用者代號及網路登入密
    碼直接登錄本項服務網頁並依網頁指示流程登錄所有資料，
    以完成註冊程序，或透過電話方式完成註冊程序，惟於客戶
    完成註冊程序後，本公司仍保留同意客戶使用本服務之權利
    。客戶註冊完成並經本公司同意使用本服務後，客戶所持有
    之花旗銀行/花旗（臺灣）銀行/大來公司所有信用卡及大來
    卡皆同時適用本服務。」可知（見本院卷第118頁），當原
    告於96年8月20日透過電話方式註冊完成被告銀行VISA信用
    卡及MASTER信用卡之電子月結單服務，並經被告同意使用後
    ，原告所持有之花旗銀行、花旗（臺灣）銀行或大來公司所
    有信用卡及大來卡亦已同時適用電子月結單服務，而依系爭
    同意書第2條第4項之約定，該電子月結單服務係於原告成功
    註冊之日起二個月後（即96年10月20日），始取代實體月結
    單之寄發服務，且當原告隨時以系爭同意書第9條終止上開
    服務後，被告自終止日後之下一次信用卡月結單結帳日起，
    又將回復寄發實體月結單，是被告已盡力維護原告之利益，
    自不應以被告依約改以電子月結單服務遽認被告違反善良管
    理人之注意義務。況原告使用系爭大來卡長達十餘年，如經
    通常郵遞之期間仍未收到交易明細暨繳款通知書，應能有所
    注意而向被告查詢，並請求被告以掛號郵件、普通郵件、傳
    真或其他適當方式補送，故當時原告除透過電子月結單通知
    外，尚有其他管道可通知原告繳付當期應付帳款，是原告此
    部分主張，並不可採。
(二)、又侵害他人權利之行為，原則上具有違法性，但得因加害人
    具有阻卻違法事由如權利之行使等而阻卻其違法性。查，本
    件依系爭條款第20條第1項第3款約定，持卡人如有連續二期
    未繳付或未全數繳付應付帳款者，發卡銀行無須事先通知或
    催告，得暫時停止持卡人使用信用卡之權利，有該等約定影
    本附卷可稽（見本院卷第45頁反面-46頁），亦為原告所不
    爭執，則本件原告於97年1月14日、97年2月10日分別使用系
    爭大來卡刷卡消費1,132元及4,085元，並未如期清償，故被
    告於97年5月20日依上述約定強制停卡，核屬行使權利之正
    當行為。而訴外人國泰世華商業銀行、遠東國際商業銀行、
    中國信託商業銀行、臺北富邦商業銀行因被告對原告強制停
    卡之紀錄，先後於97年6月間終止、一般停用或暫時管制原
    告使用信用卡之權利，有上開銀行函文影本可證（見本院卷
    第12-15頁），則被告依約強制停用原告之信用卡，固然造
    成原告遭他行停卡之損害，惟原告遭他行停卡之際，原告尚
    未清償對被告之欠款，從而被告之停卡行為，雖侵害原告之
    信用權，但因屬行使債權之正當行為，應阻卻其違法性。此
    外，原告於97年5月21日清償後，被告復已於97年7月16日將
    原告已清償之情事報送聯徵中心，並將原註記更改為一般停
    用，此亦為原告所不爭執（見本院98年12月24日言詞辯論筆
    錄第200頁），則依行政院金融監督管理委員會金管銀(二)字
    第0940001447號函之說明所載：「……信用卡資料揭露期限
    ，自停卡發生日起揭露5年。但款項未繳之強制停卡資料，
    未清償者，自停卡發生日起揭露7年；已清償者，自清償日
    起揭露6個月，但最長不超過自停卡發生日起7年。」等內容
    觀之（見本院卷第48頁），原告於聯徵中心之停卡註記亦僅
    留存至97年11月21日，據此足證原告於清償系爭債務之後，
    被告已儘速通報聯徵中心，並無侵害原告之信用權或名譽權
    可言。故原告請求被告賠償損害云云，亦無理由。
二、綜上所述，本件原告依侵權行為及債務不履行之法律關係，
    請求被告應向聯徵中心註銷於97年5月21日將系爭大來卡強
    制停用與欠費繳清之紀錄，並給付原告300萬元及自97年10
    月9日起至清償日止，按年息5％計算之利息，為無理由，應
    予駁回。又原告之訴既經駁回，其假執行之聲請亦失所附麗
    ，應併予駁回。
伍、本件事證已臻明確，兩造其餘攻擊防禦方法，核與本件判決
    結果無影響，無庸逐一論述，併此敘明。
陸、據上論結，本件原告之訴為無理由，依民事訴訟法第78條規
    定，判決如主文。
中    華    民    國    98    年    12    月    31    日
                  民事第一庭    法  官  楊晉佳
以上正本係照原本作成。
如對本判決上訴，須於判決送達後20日內向本院提出上訴狀。
中    華    民    國    98    年    12    月    31    日
                                書記官  蘇炫綺

司法院資訊處製作；財團法人民間司法改革基金會備份。
